【裁判字號】    90,上易,1723
【裁判日期】    900704
【裁判案由】    詐欺
【裁判全文】
臺灣高等法院刑事判決                            九十年度上易字第一七二三號
    上  訴  人  臺灣臺北地方法院檢察署檢察官
    被      告  乙○○
                丙○○○
右上訴人因被告詐欺案件，不服臺灣臺北地方法院九十年度易字第一九二號，中華民
國九十年三月十九日第一審判決（起訴案號：臺灣臺北地方法院檢察署八十九年度偵
字第一八五七○號），提起上訴，本院判決如左：
    主  文
上訴駁回。
    理  由
一、公訴意旨略以：被告乙○○及丙○○○係夫妻，二人皆明知財務已陷於窘迫，竟
    共同意圖為自己不法之所有，基於詐欺取財之概括犯意，而對外招募互助會，丁○○○因而信以為真，於民國（下同）八十五年一月二十五日及同年十一月五日
    ，分別參加由乙○○及丙○○○所招募並由乙○○擔任會首之兩互助會（下稱甲
    會及乙會）。甲會會期自八十五年一月二十五日起至八十八年十一月二十五日止
    ，乙會會期則自八十五年十一月五日起至八十九年七月三十一日止，甲、乙二會
    每會會員每月均需繳納會款新台幣（下同）一萬元，丁○○○並以連吉、黃湘文
    、連永發、連進興、連繡霞及陳慧美六人名義參加甲會七會，另以連吉、陳意紋
    、陳碩彥及連繡霞四人名義參加乙會六會，並陷於錯誤而依約按月繳納會款予乙○○及丙○○○。詎丁○○○於甲會中所標得如附表一所示之死會三會附表二所
    示之死會三會，乙○○所簽發之支票屆期提示均遭退票，乙○○並宣布停會，經
    質問後，乙○○乃交付如附表三所示之支票以供抵償甲、乙會中之活會七會應付
    會款，惟屆期仍不獲兌現，丁○○○始知悉受騙，共計損失五百零五萬七千三百
    元，因認被告二人涉有刑法第三百三十九條第一項之詐欺取材罪嫌云云。
二、按犯罪事實應依證據認定之，無證據不得推定其犯罪事實；又不能證明被告犯罪
    者，應諭知無罪之判決。刑事訴訟法第一百五十四條、第三百零一條第一項分別
    定有明文。另按事實之認定，應憑證據，如未能發現相當證據，或證據不足以證
    明，自不能以推測或擬制之方法，以為裁判基礎。最高法院著有四十年台上字第
    八十六號判例可參。訊據被告乙○○、丙○○○，固不否認向告訴人丁○○○招
    募前揭互助會，並按月收取會款，且所簽發供支付會款之支票並未兌現，惟均堅
    決否認詐欺犯行，並辯稱：係因遭受他人倒債牽累而停會，始無能力支付告訴人
    之應得會款，伊有將死會會錢交給活會會員，並提供其子連斌雄所有位於台北縣
    中和市之套房二間予告訴人擔保債權，伊等確有誠意解決債務，並無詐財意圖云
    云。
三、經查：刑法詐欺取財罪必須行為人主觀上具有不法所有意圖，客觀上有實施詐術
    之行為，方能成立。本案被告二人與告訴人為親戚，告訴人自七十四年至八十五
    年間，陸續參加被告乙○○所招募之互助會，每年一、二會，均未有問題，業據
    告訴人供明在卷，顯示告訴人參與被告所招右揭互助會，仍是因襲往例，告訴人
    迄未能指出被告有何施用詐術之情事，是本件已乏實據證明被告有施用詐術之行
    為。又前開互助會分別自八十五年一月、同年十一月開始，迄八十八年六月始停
    會，除有互助會單在卷可稽外，並經告訴人陳明於卷，茍被告意欲招會詐財，焉
    有正常開標達三年之久，足認被告等於招會之初，並無何不法詐欺之意圖。另據
    證人即會員曾顯彰證稱：「被告遭會員倒會，受到牽連，他倒會之後還有把死會
    的會員的會款收來交給活會會員，每個月他有分期付款給我們。」、己○○證稱
    ：「他應該不算倒會，因為他們沒有跑掉，而且他有繼續付會款給我們。」、甲○○證稱：「我們每個月還有拿到被告還給我們的會款，被告沒有倒我們。」、
    戊○○證稱：「被告每個月一樣都有付給我們會款。」（以上見本院九十年六月
    十一日訊問筆錄），可見被告所辯遭人倒債牽連而停會，並有將收取之死會會款
    繳交活會會員乙節非虛。再參酌被告確提供連斌雄所有位於台北縣中和市○○路
    房屋，設定抵押予告訴人以擔保債權，有土地建物登記簿謄本存卷可佐，其積極
    償債之情亟為明灼，益見被告無詐財意圖。綜上，本件純屬民事糾葛，當循民事
    途徑以求解決，被告所為不合詐欺罪構成要件，其犯罪應屬不能證明，原審基此
    為無罪判決之諭知，核無不合。檢察官上訴，指摘原判決不當，非有理由，應予
    駁回。
據上論斷，應依刑事訴訟法第三百六十八條，判決如主文。
本案經檢察官柯麗鈴到庭執行職務。
中      華      民      國      九十      年      七      月     四     日
                              臺灣高等法院刑事第五庭
                                  審判長法  官  曾  德  水
                                        法  官  林  立  華
                                        法  官  楊  貴  雄
右正本證明與原本無異。
不得上訴。
                                        書記官  林  淑  貞
中      華      民      國      九十      年      七      月     六     日


司法院資訊處製作；財團法人民間司法改革基金會備份。
